【裁判字號】    89,台上,5191
【裁判日期】    890831
【裁判案由】    重利
【裁判全文】
最高法院刑事判決                              八十九年度台上字第五一九一號
    上  訴  人  甲○○
    選任辯護人  施正國律師
右上訴人因重利案件，不服台灣高等法院中華民國八十七年七月九日第二審判決（八
十七年度上訴字第二三四七號，起訴案號：台灣基隆地方法院檢察署八十六年度偵字
第四五五六號），提起上訴，本院判決如左：
    主  文
原判決撤銷，發回台灣高等法院。
    理  由
本件原判決認定上訴人甲○○自民國八十六年一月間起至八十六年九月二十二日止，
為圖暴利，在基隆市○○路三九三巷七十七號經營俗稱之「地下錢莊」，並在報紙刊
登小額融資等廣告，以招徠需款濟急之不特定人前來借貸，乘不特定人急迫時而貸以
金錢，其借貸方式為借款者須簽發支票或本票，原則上每貸與新台幣（下同）一萬元
，以十日為一期，並先扣除一期即十日之利息，每日收取二百元不等之利息，並約定
在基隆市○○路郵局對面等地交付金錢，而取得與原本顯不相當之利息，期間共計借
款與曾裕豐、李素月等人，並以此放高利貸之行為為業，恃以為生；嗣於八十六年九
月二十一日上午十一時五十分，在上址為警查獲，扣押上訴人因經營地下錢莊所得之
曾裕豐土地所有權狀影本二紙、建物改良物所有權狀影本二紙、及李素月土地所有權
狀影本二紙、建物所有權狀影本二紙、上訴人所有供經營地下錢莊預備使用之空白本
票簿四本等情。因而維持第一審論處上訴人以犯重利罪為常業罪刑，駁回上訴人在第
二審之上訴。固非無見。
惟查：一、有罪判決書之事實一欄，為其適用法律之基礎，法院應將依職權認定與論
罪科刑有關之事實，翔實記載，然後於理由內逐一說明其憑以認定之證據，並使事實
認定與理由說明，互相適合，方為合法。倘事實認定與理由說明，不相一致，或事實
與理由欄內之記載，前後齟齬，按諸刑事訴訟法第三百七十九條第十四款後段規定，
均屬判決理由矛盾之當然違背法令。證人曾裕豐於警訊供稱其向上訴人借款三萬元，
係以身分證及簽發面額六萬元本票一張作為擔保，於檢察官訊問時亦陳稱其向上訴人
借款係以身分證作抵（質）押等情（見警卷第五頁反面、偵查卷第十頁反面），並未
供稱曾交付土地及建築改良物所有權狀影本予上訴人。原判決事實欄亦僅認定上訴人
「乘不特定人急迫時而貸以金錢，其借貸方式為借款者須簽發支票或本票」，對於扣
押之曾裕豐土地所有權狀及建築改良物所有權狀影本之取得原因，究為借款人曾裕豐
因一時借款所質押之物抑已交付由上訴人取得所有，則未有明確之認定及記載，於法
已有未合；又原判決理由僅憑曾裕豐之指述，認定上開所有權狀影本俱係上訴人因犯
罪所得之物，而予以宣告沒收，其所認定之事實與所採之證據不相適合，亦有證據上
理由矛盾之違法。二、刑事訴訟上所謂認定犯罪事實之證據，係指足以認定被告確有
犯罪行為之積極證據而言，該項證據自須適合被告犯罪事實之認定，始得採為證據資
料；又法院採用間接證據時，必須所成立之證據，在直接關係上，雖僅足以證明他項
事實，而由此他項事實，本於推理之作用，足以證明待證事實者，方為合法，否則即
屬適用法則不當。原判決理由第二項之（三），係以警方在上訴人之住所查扣李素月
之上開權狀影本，及李素月住處樓下鐵門及走道間多處遭噴紅漆：「五七之二號四樓
李素月還錢」、「賤李素月還錢」，有現場照片及基隆市警察局第一分局函可稽，暨
證人曾裕豐之指述，上訴人亦供承去過李素月住處各等情，據以認定李素月係突有急
需而向上訴人借款，並交付前開權狀影本與上訴人為憑據，嗣因無法負擔高額之利息
，恐遭不測而舉家遷移之事實。惟遍查全卷，證人曾裕豐對於李素月曾否向上訴人借
款，並未有供述，且原審對於李素月住處樓下鐵門及走道間多處遭噴紅漆，是否係上
訴人為催討李素月之欠款所為？及李素月究竟為何向上訴人借款，其借款金額若干？
有何確實之證據足以證明？俱未於判決內為明確之認定，上開證據既尚不足以證明上
訴人曾借款予李素月，自非適合為上訴人對李素月犯重利罪之認定，原判決竟憑為該
部分斷罪之證據資料，自不能謂與上開證據法則無所違背。以上諸端，或為上訴意旨
所指摘，或為本院得依職權調查之事項，應認原判決有撤銷發回之原因。
據上論結，應依刑事訴訟法第三百九十七條、第四百零一條，判決如主文。
中      華      民      國    八十九    年      八      月    三十一    日
                              最高法院刑事第十庭
                                  審判長法官  曾  有  田
                                        法官  陳  宗  鎮
                                        法官  劉  介  民
                                        法官  魏  新  和
                                        法官  孫  增  同
      右正本證明與原本無異
                                              書  記  官
中      華      民      國    八十九    年      九      月      五      日


司法院資訊處製作；財團法人民間司法改革基金會備份。
